高雄高等行政法院簡易判決
　　　　　　　　　　　　　　　　　　93年度簡字第414號
原　　　告　甲○○
被　　　告　財政部高雄市國稅局
代　表　人　邱政茂 局長
訴訟代理人　乙○○
上列當事人間因綜合所得稅事件，原告不服財政部中華民國九十
三年十一月二日台財訴字第○九三○○四二一六七○號訴願決定
，提起行政訴訟。本院判決如下：
    主  文
原告之訴駁回。
訴訟費用由原告負擔。
    事實及理由
一、緣原告九十一年度綜合所得稅結算申報，列報本人、母親及
    姪子女等五人之免稅額計新台幣（下同）三七○、○○○元
    ，被告初查核定以其中姪子女盧又誠、盧亭毅及盧玟君三人
    不符規定，予以剔除免稅額二二二、○○○元，原告不服，
    申經復查未獲變更，提起訴願亦經遭決定駁回，遂提起本件
    行政訴訟。
二、原告起訴主張略謂：（一）原告比對「財政部訴願書」及「
    財政部高雄市國稅局訴願答辯書」，發現兩者均誤載「系爭
    親屬之父親盧子敬君名下有房屋計一筆‧‧‧」，突顯對原
    告父親盧啟忠及弟弟盧子敬名字搞不清楚之輕忽心態，另財
    政機關未審先判及「官官相護」心態昭然若揭，明顯違反「
    行政程序法」之「程序正義原則」。（二）原告之弟盧子敬
    民國（下同）九十一年度雖有薪資所得七七、二七一元、營
    利所得二五八元、獎金二、五四六元、利息所得三七一、四
    三三元及房屋一筆，惟該房屋之持分僅三分之一，利息所得
    三七一、四三三元亦非獨有，應由五人均分，每人僅七四、
    二八六元，故九十一年度總所得為一五四、三六一元，平均
    每月所得一二、三八六元，以現今物價水平來論，不足支付
    一家四口生活費用開支。被告引用司法院二十二年院字第八
    四八號解釋文及被告九十二年五月十三日外勤工作日誌，認
    定原告與系爭親屬非同居一家共同生活，事實上原告目前離
    婚單身，與弟弟盧子敬一家同居住於高雄市○○○街三八巷
    二號，雖有二、三樓之分，因各人有各人房間，要雜居一處
    一個房間才算共同居住嗎？被告以主觀認定之外勤工作日誌
    來作為憑據，認為原告住三樓房間，弟弟盧子敬一家人住二
    樓，而以「兄弟分家」來作為剔除免稅額要件，焉知弟弟盧
    子敬不在家時，其女兒盧玟君自己一人不敢獨睡而與原告同
    睡一齊之事實，此種錯誤心態及自由心證的武斷認知，違反
    比例原則及當事人有利原則。（三）原告自始至終不知被告
    會駁回原告提列扶養親屬寬減額，如何能夠主動提示弟弟盧
    子敬有不能履行扶養親生子女義務，而須由原告自行提出負
    起扶養義務之客觀事證。加上原告早先根本不瞭解司法院釋
    字第四一五號解釋文內容及民法相關規定，只知道弟弟盧子
    敬係自己的兄弟，基於長兄如父的倫理親情，將姪子女視同
    己出，而給予照顧，如弟弟亡故（因其為離婚單親）其子女
    當然由原告母親及大哥負起扶養之責，此係我大有為政府一
    再教導人民「孝睦」的根本，而為國稅機關等行政官僚所不
    懂？原告對九十一年度簡字四六一號綜所稅行政訴訟案，當
    庭撤回的原因，係當時大院承審法官針對原告訴求的案情，
    向被告出庭代表囑咐應予新年度審慎詳查原告訴爭之事實，
    如今觀之，顯然被告將大院法官提示內容置之不理。（四）
    被告答辯狀卻未提及對原告有利之前金區○○○街三八巷二
    號房屋現值多少，弟弟盧子敬因為人做保於九十年八月二日
    代債務人趙慧珠之「大眾商業銀行」四○八、六二二元債務
    ，被告故意忽略不提，只提收入為主要理由來剔除原告扶養
    親屬免稅額，並以違反所得稅法、民法來相繩，同時加以前
    幾年度勝訴資料，意圖朦混主審法官審判見解，須知法律有
    「一事不再理」原則，每一年度有每一年度時空見解及法律
    條文變更及法律見解的轉變等語，聲明求為判決訴願決定及
    原處分（復查決定含原核定處分）關於扶養親屬盧又誠、盧
    亭毅及盧玟君之免稅額新台幣二二二、０００元均撤銷。被
    告則以：（一）系爭親屬盧又誠、盧亭毅、盧玟君等三人，
    九十一年度與其父親居住於高雄市○○○街三十八巷二號二
    樓，而原告雖住於同址三樓，惟兩家家計各自獨立，有被告
    九十二年五月十三日外勤工作日誌附卷可稽，參諸司法院二
    十二年院字第八四八號解釋「稱家者，謂以永久共同生活為
    目的而同居之親屬關係。‧‧‧兄弟數人業已分家，雖仍同
    門居住，不得謂之一家」，原告與系爭親屬既未同居一家共
    同生活，未具備家長家屬關係，核與所得稅法規定得減除免
    稅額之要件不符，被告予以剔除系爭親屬免稅額二二二、○
    ○○元，並無不合。（二）次查所得稅法有關個人綜合所得
    稅「免稅額」之規定，其目的在以稅捐之優惠使納稅義務人
    對特定親屬或家屬盡其法定扶養義務，業經司法院釋字第四
    一五號解釋闡明在案，而所謂「法定扶養義務」，依民法規
    定，其負扶養義務之人有數人時，其履行義務之人有其先後
    順序，由後順序者履行扶養義務時，應有正當理由及先順序
    者無法履行扶養義務之合理說明。經查系爭親屬之父親盧子
    敬名下有房屋計一筆，且九十一年度有營利所得二五八元、
    薪資所得七七、二七一元、利息所得三七一、四三三元及競
    技競賽機會中獎二、五四六元，計四五一、五○八元，有盧
    子敬歸戶財產查詢清單及九十一年度綜合所得稅各類所得資
    料清單附卷可稽，雖盧子敬名下所有房屋係應有部分三分之
    一及利息所得三七一、四三三元，非屬盧子敬所獨有，惟查
    盧子敬九十年度有薪資所得及利息所得額共計為三八四、八
    五八元，其中利息所得一○四、五四○元，有高雄高等行政
    法院九十二年度簡字第三九六號簡易判決第六頁第十三行附
    卷可稽。又九十一年度利息所得若以繼承人五人平分，盧子
    敬亦有七四、二八六元，是難以認定盧子敬對系爭親屬等三
    人無履行扶養義務之能力。且原告迄今亦未提示盧子敬有不
    能履行扶養親屬義務而須由原告負起扶養義務之客觀事證，
    是請求追認系爭親屬免稅額，核難採據。另被告復查決定及
    財政部訴願決定敘及「系爭親屬之父親盧子敬君名下有房屋
    一筆‧‧‧」乙節，並無錯誤，原告稱將父親盧啟忠及弟盧
    子敬混淆尚有錯誤，並予敘明（原告相同案情之本院九十一
    年度簡字第四六一號綜合所得稅行政訴訟案業經原告當庭撤
    回，另九十二年度簡字第三九六號、九十一年度簡字第三五
    六號綜合所得稅行政訴訟案，業經本院駁回在案。）等語，
    資為抗辯，聲明求為判決駁回原告之訴。
三、按「‧‧‧免稅額：納稅義務人按規定減除其本人、配偶及
    合於左列規定扶養親屬之免稅額。‧‧‧（四）納稅義務人
    其他親屬或家屬，合於民法第一千一百十四條第四款及第一
    千一百二十三條第三項之規定，未滿二十歲或滿六十歲以上
    無謀生能力，確係受納稅義務人扶養者。但受扶養者之父或
    母如屬第四條第一款及第二款之免稅所得者，不得列報減除
    。」為行為時所得稅法第十七條第一項第一款第四目所明定
    。次按「左列親屬互負扶養之義務：‧‧‧四、家長家屬相
    互間。」、「負扶養義務者有數人時，應依左列順序定其履
    行義務之人：一、直系血親卑親屬。二、直系血親尊親屬。
    三、家長‧‧‧。」、「家置家長。同家之人，除家長外，
    均為家屬。雖非親屬而以永久共同生活為目的同居一家者，
    視為家屬。」分別為民法第一千一百十四條第四款、第一千
    一百十五條第一項及第一千一百二十三條所規定。又按「所
    得稅法有關個人綜合所得稅『免稅額』之規定，其目的在以
    稅捐之優惠使納稅義務人對特定親屬或家屬盡其法定扶養義
    務。同法第十七條第一項第一款第四目規定：『納稅義務人
    其他親屬或家屬，合於民法第一千一百十四條第四款及第一
    千一百二十三條第三項之規定，未滿二十歲或滿六十歲以上
    無謀生能力，確係受納稅義務人扶養者』，得於申報所得稅
    時按受扶養之人數減除免稅額，固須以納稅義務人與受扶養
    人同居一家為要件，惟家者，以永久共同生活之目的而同居
    為要件，納稅義務人與受扶養人是否為家長家屬，應取決於
    其有無共同生活之客觀事實，而不應以是否登記同一戶籍為
    唯一認定標準。．．．」業經司法院釋字第四一五號解釋在
    案；而此號解釋之解釋理由書更明白表示：「．．．所得稅
    法第十七條第一項第一款第四目規定：『納稅義務人其他親
    屬或家屬，合於民法第一千一百十四條第四款及第一千一百
    二十三條第三項之規定，未滿二十歲或滿六十歲以上無謀生
    能力，確係受納稅義務人扶養者』，得於申報所得稅時按受
    扶養之人數減除免稅額，明示此項免稅額之享有，無論受扶
    養者為其他親屬或家屬，除確係受納稅義務人扶養外，尚須
    符合民法第一千一百十四條第四款及第一千一百二十三條第
    三項之規定，即以具備家長家屬關係為要件。所謂家，民法
    上係採實質要件主義，以永久共同生活為目的而同居一家為
    其認定標準，．．．。」又「稱家者謂以永久共同生活為目
    的而同居之親屬團體，民法第一千一百二十二條定有明文，
    兄弟數人業已分家，雖仍同門居住，不得謂之一家。」二十
    二年院字八四八號解釋可資參照。
四、本件原告九十一年度綜合所得稅結算申報，列報本人、母親
    盧莊蘭芳及姪子女盧又誠（七十五年六月二十九日生）、盧
    亭毅（八十六年十一月五日生）及盧玟君（九十年四月十四
    日生）等五人之免稅額計三七○、○○○元，被告初查核定
    以其中姪子女盧又誠、盧亭毅及盧玟君三人不符規定，予以
    剔除免稅額二二二、○○○元等情，為兩造所不爭執，並有
    原告九十一年度綜合所得稅申報書及被告核定通知書各乙件
    附原處分卷可稽，自堪認定。
五、經查，所謂扶養義務者，係指特定人對不能依自己之資產或
    勞力謀生之特定人，為必要之經濟的供給之親屬法上義務。
    而行為時所得稅法第十七條第一項第一款第四目規定之適用
    ，應以納稅義務人依民法親屬編之規定，對受扶養權利者有
    扶養義務，亦即無其他履行扶養義務之順序在先之人，或雖
    有其人而無扶養之資力或資力不甚充分者為限。參照民法第
    一千一百十五條關於履行扶養義務之順序，直系尊親屬為第
    二順序之扶養義務人，而家長則係第三順序之扶養義務人。
    本件系爭受扶養人盧又誠、盧亭毅及盧玟君等三人，雖具備
    無謀生能力及未滿二十歲之條件，然如前揭所述，該受扶養
    人之父盧子敬於九十一年度有營利所得二五八元、薪資所得
    七七、二七一元、利息所得三七一、四三三元及競技競賽機
    會中獎二、五四六元，計四五一、五○八元，有盧子敬九十
    一年度綜合所得稅各類所得資料清單附卷可稽，雖盧子敬名
    下所有房屋（依其歸戶財產查詢清單所載房屋坐落高雄市前
    金區○○○街38巷2號）係應有部分三分之一，上開利息所
    得三七一、四三三元，非屬盧子敬所獨有，若以繼承人五人
    平分，盧子敬亦有七四、二八六元，且盧子敬於本院九十四
    年三月二日準備程序時證稱：其大陸籍配偶葉龍英（盧亭毅
    及盧玟君生母）於九十一年間在獎親安養中心工作，每月薪
    資二萬多元，但葉龍英有把錢拿回去大陸等語，有該準備程
    序筆錄在卷可稽，衡諸目前國人一般之生活標準，綜觀盧子
    敬及其配偶葉龍英於九十一年間之全部收入情形，尚難認盧
    子敬夫妻（盧子敬為系爭受扶養人三人之扶養義務順序在先
    之人，葉龍英為系爭受扶養人盧亭毅及盧玟君二人之扶養義
    務順序在先之人）具備無扶養之資力或資力不甚充分之情形
    。又按，依據司法院釋字第四一五號解釋，納稅義務人與受
    扶養人是否為家長家屬，應取決於其有無共同生活之客觀事
    實，而不應以是否登記同一戶籍為唯一認定標準。查本件系
    爭受扶養親屬盧又誠、盧亭毅及盧玟君等三人，與其父母共
    同生活居住於高雄市前金區○○○路二三四號十一樓之五，
    約在九十一年二、三月間遷至高雄市前金區○○○街三十八
    巷二號二樓，而原告雖住於原址三樓，惟兩家生活是分開各
    自獨立等情，有被告於九十二年五月十三日對訴外人葉龍英
    及大樓管理員所作之外勤工作日誌附於原處分卷可憑，原告
    與系爭受扶養親屬既各自分開獨立生活，並未同居一家共同
    生活，即未具備家長家屬關係而負扶養義務。又查，原告雖
    主張有給予系爭受扶養親屬壓歲錢、買文具，假日帶盧亭毅
    及盧玟君出去吃飯，又多次買東西送給在彰化少年輔育院執
    行感化教育的盧又誠（證人盧子敬於本院上開準備程序中亦
    證稱：盧又誠於九十一年下半年至彰化少年輔育院執行感化
    教育）並幫其付錢，每次大約一、二千元云云。然查，原告
    於本院上開準備程序中亦陳稱：「我的想法是弟弟（指盧子
    敬）目前有困難，我幫忙他渡過難關，並沒有一定要他還款
    的意思，假設如果他以後有錢的時候，他也是回饋給我，但
    我沒有這樣的期待，就是兄弟間互相幫忙」，可見，原告上
    述資助行為，乃念同宗之誼而給與津貼，為慈惠施與行為，
    本於雙方之感情而生，於法原不能援為要求扶養之根據，有
    最高法院二十年上字第二九九號判例足資參照。另系爭受扶
    養親屬盧亭毅及盧玟君於九十一年與其父母同住（盧又誠於
    該年下半年至彰化少年輔育院執行感化教育），而原告陳稱
    ：每月給母親一萬元，其母均用於生活費用及買菜錢，平日
    晚上由其母買菜煮飯，與系爭受扶養親屬一同食用，然此亦
    僅得認係原告盡其對母親之扶養義務（此與原告於當年度有
    列報其母親之免稅額相符），尚難謂為對系爭扶養親屬為扶
    養行為，本件原告或因其能力可及，給予系爭受扶養親屬生
    活上之資助，但其與履行扶養義務尚屬有別。是以原告辯稱
    其負擔系爭受扶養親屬前揭費用，應屬有扶養之事實云云，
    容屬有誤，亦難酌採。此外，證人盧子敬於本院上開準備程
    序中復證稱：其為人做保，與銀行和解要賠四十多萬元，從
    八十年開始，一個月付一萬元，九十年時還最後一筆二十幾
    萬元等語，可知，盧子敬於九十一年間已無是項保證債務之
    負擔，而原告尚未提出盧子敬有何不能履行扶養系爭受扶養
    人而須由原告負起扶養義務之客觀事證，是其請求追認系爭
    親屬免稅額，尚難採取。又本件事證已明，兩造其餘攻擊防
    禦方法，核與判決結果不生影響，爰不一一論述，附此敘明
    。
六、綜上所述，原告前揭主張各節，均不足採，被告剔除原告所
    申報扶養親屬盧又誠、盧亭毅及盧玟君等三人免稅額之處分
    ，揆諸首揭法律規定，並無違誤，復查及訴願決定遞予維持
    ，均無不合。從而，本件原告之訴為無理由，應予駁回。又
    因本件為簡易事件，爰不經言詞辯論為之。
據上論結，本件原告之訴為無理由，爰依行政訴訟法第二百三十
三條第一項、第一百九十五條第一項後段、第九十八條第三項前
段，判決如主文。
中　　華　　民　　國　　94　　年　 　4　　月　 14  　 日
                  第一庭      法  官    詹日賢
以上正本係照原本作成。
如不服本判決，應於送達後20日內，向本院提出上訴狀並表明上
訴理由，如於本判決宣示後送達前提起上訴者，應於判決送達後
20日內補提上訴理由書（須按他造當事人人數附繕本）。
提起上訴應預繳送達用雙掛號郵票7份（每份34元）。
中    華    民    國    94    年     4    月   14     日
                              書記官    宋鑠瑾
附註:
行政訴訟法第235條（第1項、第2項）:
對於適用簡易程序之裁判提起上訴或抗告，須經最高行政法院之
許可。
前項許可，以訴訟事件所涉及之法律見解具有原則性者為限。
